臺灣高等法院刑事判決　　　　　　　　94年度上易字第2062號
上　訴　人　臺灣基隆地方法院檢察署檢察官
被　　　告　乙○○
上列上訴人因被告贓物案件，不服臺灣基隆地方法院94年度易字
第382號，中華民國94年10月18日第一審判決（起訴案號：臺灣
基隆地方法院檢察署94年度偵字第827號），提起上訴，本院判
決如下：
    主  文
上訴駁回。
    理  由
一、檢察官聲請簡易判決處刑意旨略以：乙○○明知或可預見在
    臺北市○○區○○街夜市擺攤販賣手機之年籍住址不詳成年
    男子所販賣之OKWAP廠牌、型號A263行動電話一支（下稱系
    爭手機），係來源不明之贓物（該手機係被害人甲○○所有
    ，於民國（下同）93年11月29日上午8時許，被害人將手機
    置放於雨衣內，著雨衣騎機車至基隆市五堵火車站附近商店
    購物時，將手機連同雨衣置於機車座墊上，購物返回後發現
    手機已失竊），竟仍於93年（聲請簡易判決處刑書誤載為94
    年）12月底某日晚間八、九時許，在該夜市向不知名之流動
    攤販業者，以新臺幣（下同）二千八百元顯不相當之價格加
    以買受，供己撥打使用；嗣於94年1月24日（聲請簡易判決
    處刑書誤載為28日），因欲換購新手機，乃持該手機前往基
    隆市○○街319之2號，以一千五百元之價格，變賣給由朱美
    燕所經營之優美通訊行。嗣經員警至優美通訊行執行查贓勤
    務時，經朱美燕主動提出行動電話一支，而悉上情，因認被
    告涉犯刑法第349條第2項之故買贓物罪嫌云云。
二、按犯罪事實應依證據認定，無證據不得認定犯罪事實；又不
    能證明被告犯罪者，應諭知無罪之判決，刑事訴訟法第154
    條第2 項、第301 條第1 項分別定有明文。又事實之認定，
    應憑證據，如未能發現相當證據，或證據不足以證明，自不
    能以推測或擬制之方法，為裁判基礎；且認定不利於被告之
    事實須依積極證據，苟積極證據不足為不利於被告事實之認
    定時，即應為有利於被告之認定；另認定犯罪事實所憑之證
    據，雖不以直接證據為限，間接證據亦包括在內，然而無論
    直接證據或間接證據，其為訴訟上之證明，須於通常一般之
    人均不致有所懷疑，而得確信其為真實之程度者，始得據為
    有罪之認定，倘其證明尚未達到此一程度，而有合理之懷疑
    存在，無從使事實審法院得為有罪之確信時，即應由法院為
    諭知被告無罪之判決（最高法院40年臺上字第86號、30年上
    字第816 號、76年臺上字第4986號判例意旨參照）。又刑法
    第34章關於贓物犯規定，係針對行為人故意收受、搬運、寄
    藏、故買或牙保贓物，而助成他人財產犯罪目的惡行處罰，
    並非藉此課一般人民協助追查犯罪之責；故贓物罪責成立與
    否，取決於能否積極證明行為人有此犯罪故意，而非以被告
    有無交代所持贓證來源為斷。以故買贓物罪而言，須行為人
    確知故買者係贓物，否則對是否為贓物無此認識，即無由成
    立犯罪。因刑事被告無自證無罪義務，如有足證被告故買贓
    物積極事證，雖經明確供出持贓來源，於所成立之罪名固不
    生影響；反之，若不能確證此犯意存在，縱被告無從交代其
    客觀所持贓物來源，亦不得遽予推認其行為時主觀上確有贓
    物認識或犯罪希望。
三、聲請簡易判決處刑意旨認被告涉犯故買贓物罪嫌，係以：(一)
    、被告自承該攤販所售手機價格，極為便宜，但仍予購買，
    被告應可預見系爭手機來源極為可疑；被告自承無法找到當
    初賣手機流動攤販，無法提供該攤販年籍資料，被告應有系
    爭手機為贓物之認識；(二)、被告辯稱因認系爭手機便宜，故
    以二千八百元購買，但買來後發現手機泡過水，螢幕故障，
    故於不到一個月之期間內，再以一千五百元（聲請簡易判決
    處刑書誤載為一千三百元）廉價售出，但復稱購買該手機時
    ，螢幕並無問題，被告所辯前後矛盾；(三)、證人朱美燕證稱
    被告持扣案手機至店裡，稱有新手機，該舊手機不再使用，
    故要變賣，證人稱如由店家買斷，售價會較低，放在店裡寄
    賣較為划算，但被告稱沒有時間再來，以較低價格由店家買
    斷沒有關係等語；經核與被告所述手機故障，故以較低價出
    售，再加價在自家附近通訊行購買一支全新手機之詞不符，
    是被告於售出贓物時，尚未購買新手機，如非被告知悉該手
    機為贓物，何以於短短不到一個月期間內急欲售出，並由店
    家買斷而損失一千三百元（聲請簡易判決處刑書誤載為一千
    五百元）之差價。(四)、被告自承新購之手機係自家附近之通
    訊行購得，被告應有夜市不知名流動攤販所售之物係來路不
    明且無保障之認識等，為其主要論據。
四、被告乙○○經合法傳喚雖未到庭，惟在此之前，被告對其於
    上開時間、地點，以二千八百元購買系爭手機，並以一千五
    百元轉賣之事實固坦承在卷，並有偵查卷附中古手機買賣契
    約書可憑，然否認有何故買贓物之犯意，辯稱略以：「原先
    之手機故障，逛夜市時發現系爭手機還算新，價格也合理，
    才會購入，後來因為系爭手機螢幕容易當機，才會轉賣掉，
    再換購另支全新手機」等語。經查：
(一)、故買贓物罪，以知情故買為要件（83年度台上字第17號判決
    參照），本件聲請簡易判決處刑意旨雖認：「被告明知系爭
    手機之購入價格顯不相當（明顯便宜）卻仍購入，其主觀上
    應有系爭手機為贓物之認識」云云。且上訴略以：【被告於
    購買當時已預見所購手機來源可疑，主觀具有贓物認識。被
    告就購買當時手機螢幕有無故障，說詞不一，已難置信，且
　　證人即被害人甲○○證稱：「手機未曾泡過水，手機遺失前
　  ，螢幕功能完全正常，不會當機，手機領回後，功能亦正常
    」等語（見94年9月14日訊問筆錄），另證人朱美燕於偵查
    具結證稱：「收購時有測試手機，手機並無故障，且檢查手
    機時測試紙沒有變色，電池接點也沒有生繡，無泡水現象等
    語」綦詳，足見被告辯稱係因為手機螢幕故障，所以才在購
    入後不到一個月內以新台幣（下同）一千五百元價格變賣云
    云，並不足採。而被告於購入後不到一個月內即甘願平白損
    失一千三百元迅速脫手，更足佐被告對上開手機之贓物認識
    。證人朱美燕曾有多次贓物前科，又單僅是94年初迄今，因
    收購之手機係屬贓物而涉入竊盜、侵占或贓物之案件即多達
　　十幾二十件，其於94年5月12日更經檢察官以故買贓物罪嫌
  　提起公訴。本案查獲係警察前往證人朱美燕經營之優美通訊
    行查贓，證人朱美燕因自覺上開手機可疑主動提出給警方（
    94年1月28日警詢筆錄），益見上開手機來源非屬正當屬於
    一般人可合理預見範圍，被告教育程度為高中，且已成年，
    自無從諉為不具贓物認識。再證人朱美燕自稱已經營通訊行
    七、八年，然其果若具備經營通訊行之經驗常識，除非屢屢
    故意收購贓物轉賣牟利，否則斷無可能在短短數月間即涉入
    竊盜、侵占或贓物案件十幾二十起，是其所謂依據其個人經
    驗，如以二千八百元購入上開手機是買貴了云云，實無根據
    亦與常情事理未合】等語。
(二)、然查，證人即優美通訊行負責人朱美燕於原審證稱：「經營
    通訊行約七、八年時間，依個人實際經驗，案發當時與系爭
    手機同款（OKWAP-A263）之全新手機（空機、未搭配門號）
    之市場行情約五千元至六千元之間，中古行情則介於一千八
    百元至二千元之間，以二千八百元購入該型中古手機，算是
    買貴」等語（原審卷第13頁，94年8月31日訊問筆錄），足
    見被告並非以顯不相當之代價購入系爭手機，甚且其購入價
    格高於中古市場行情，則僅憑被告主觀上認為購入價格很便
    宜，及被害人於警詢認該手機尚有四千元之價值（偵查卷第
    9頁參照），臆測認定被告主觀上知悉系爭手機為贓物，尚
    嫌速斷。原審公訴檢察官雖於原審審理時提出多件證人朱美
　　燕收受他人遭竊或遺失手機相關聲請簡易判決處刑書、併辦
  　意旨書（臺灣基隆地方法院檢察署94年度偵字第617號、第
    660號、第664號、第852號、第1103號、第852號、第1104號
    、第837號、第984號、第1078號、第519號、第795號、第
    1424號、第1903號、第1683號、第823號、第1233號、第
    2156號、第1757號、第2021號、第1902號、第2520號、第
    2107號、第614號），然其中僅94年度偵字第614號聲請簡易
    判決處刑書認定朱美燕明知贓物而故買，將之列為被告，並
    聲請簡易判決處刑，其餘案件均認朱美燕係在不知情之狀況
    下購入他人失竊或遺失手機，且上開案件與本案並無直接關
    連，尚難憑此認定朱美燕於原審之證言不實。且本案審究重
    點在被告購入系爭手機時之主觀犯意，與事後變賣、轉手對
    象是否知悉為贓物等節無關，又證人朱美燕所為證言，係本
    於經營通訊行之個人經驗而陳述，其中有關被告購入價格偏
    貴，更與其自身是否涉犯另案故買贓物罪嫌間並無直接關連
    ，實不能以此論斷其證言欠缺可憑信性。
(三)、聲請簡易判決處刑意旨另以被告於偵查對系爭手機購入後之
    螢幕有無故障，前後供述不一，認被告辯解無可採信云云。
    惟認定犯罪事實應依證據，故被告否認犯罪事實所持之辯解
    ，縱屬不能成立或前後矛盾，仍非有積極證據足以證明其犯
    罪行為，不能遽為有罪之認定。且被告於原審稱：「購入後
    發現系爭手機容易當機，才會賣掉」等語，參諸證人即被害
    人甲○○於原審證稱：「系爭手機並非遭竊，而係雨天騎機
    車途中自雨衣口袋內遺失」等語（原審94年9月14日訊問筆
    錄），及證人朱美燕證稱：「購入系爭手機時，該手機之機
    板有稍微受潮現象，且螢幕會當機」等語（原審94年8月31
    日訊問筆錄），堪認系爭手機應係被害人雨天騎車掉落地面
    而遺失，故導致機板受潮、螢幕容易當機，核與被告上開供
    述若合，則被告辯稱因系爭手機發生故障而將之賣出，再買
    入全新手機乙節，尚稱合理。
(四)、況有無故買贓物犯行，應以被告購入系爭手機時為判斷標準
    ，購入後因何故而出售、出售方式如何（賣斷或寄賣）、是
    否會因此損失價差等節，究與先前之主觀犯意如何之間缺乏
    直接關連。聲請簡易判決處刑意旨單憑被告事後轉賣手機之
    若干供述不一處，認定被告購入系爭手機時主觀上知悉為贓
    物云云，應無可採。
(五)、至於被告雖始終未能提供該夜市攤商之年籍資料以供查證，
    然被告本無自證無罪之義務，況夜市攤商流動性甚高，究不
    能以被告未能積極查證為由，反向推論被告成立故買贓物之
    犯行。
(六)、綜上，本案既不能證明被告在行為時具有如何知贓而故買之
    犯意，公訴人徒因被告所持物品業經證明為贓、又未詳供來
    源，認為被告應負故買贓物刑責，係以被告應交代所持物品
    來源以自證欠缺犯罪故意之消極事實，核與前揭判例意旨不
    合。此外，復查無其他積極之證據，足以證明被告有何故買
    贓物之犯行，自應諭知無罪之判決。
(七)、原審以不能證明被告犯罪而為其無罪之諭知，經核原判決並
    無違誤，檢察官以前詞提起上訴，以推測之詞指摘原判決不
    當，請求撤銷改判，為無理由，應予駁回。
五、被告經合法傳喚無正當之理由不到庭，且亦未在監執行有送
    達證書與在監在押查詢紀錄表在卷可稽，爰不待其陳述逕行
    判決，併此敘明。
據上論斷，應依刑事訴訟法第368條、第371條，判決如主文。
本案經檢察官侯千姬到庭執行職務。
中　　華　　民　　國　　94　　年　　12　　月　　21　　日
　　　　　　　　　刑事第十七庭  審判長法　官  鄭文肅
　　　　　　　　　　　　　　　　　    法　官  林瑞斌
　　　　　　　 　 　　　　　　　　　　法　官  施俊堯
以上正本證明與原本無異。
不得上訴。
                                      書記官  陳彥蕖
中　　華　　民　　國　　94　　年　　12　　月　　21　　日
